【裁判字號】    99,智易,37
【裁判日期】    991227
【裁判案由】    違反著作權法
【裁判全文】
臺灣高雄地方法院刑事判決              99年度智易字第37號
公  訴  人  臺灣高雄地方法院檢察署檢察官
被      告  黃景聖
上列被告因違反著作權法案件，經檢察官提起公訴（99年度調偵
字第1082號），本院判決如下：
    主  文
黃景聖幫助犯擅自以公開演出之方法侵害他人之著作財產權罪，
處有期徒刑貳月，如易科罰金，以新臺幣壹仟元折算壹日。扣案
之伴唱機壹臺、遙控器壹支及點歌本壹本，均沒收。
    事  實
一、黃景聖明知址設高雄市三民區○○○路85號「玉娟小吃部」
    負責人秦秋月（業經檢察官為不起訴處分確定）向其承租投
    幣式伴唱機之目的，在於將伴唱機擺設店內以提供不特定消
    費者點唱（公開演出），復知悉其所有「投幣式」伴唱機（
    下稱前開伴唱機）內灌錄之「一條毛巾仔」、「挽仙桃」、
    「一卡皮箱」、「再三誤解」、「阿爸原諒我」、「墓仔埔
    也敢去」、「胭脂馬拄到關老爺」、「堆積情感」、「向天
    要一點愛」等9 首歌曲（下合稱前開「一條毛巾仔」等9 首
    歌曲），均已經音樂著作著作財產權人依法委託社團法人臺
    灣音樂著作權人聯合總會（下稱音樂著作總會）加以管理，
    未經音樂著作總會之授權，不得公開演出或供不特定人公開
    演出。竟基於幫助承租人擅自以公開演出之方法侵害他人著
    作財產權之犯意，自民國95年4 月間某日起，約以每月新臺
    幣（下同）5000或6000元不等之代價，將前開伴唱機1 臺、
    遙控器1 支及點歌本1 本，持續出租（指按期收取租金且定
    期、不定期就該伴唱機施以保養、維護，使該伴唱機處於適
    於使用之狀態）予秦秋月擺設在「玉娟小吃部」內，供店內
    不知情之不特定客人以每首歌10元之代價投幣點選後，公開
    演唱連同前開「一條毛巾仔」等9 首歌曲在內之歌曲，而侵
    害音樂著作總會受託管理之前開「一條毛巾仔」等9 首歌曲
    之音樂著作財產權。嗣為警於99年4 月1 日20時20分許，前
    往「玉娟小吃部」執行臨檢查獲，並扣得黃景聖所有之前開
    伴唱機1 臺、遙控器1 支及點歌本1 本，乃循線查悉全情。
二、案經音樂著作總會訴由臺灣高雄地方法院檢察署檢察官偵查
    起訴。
    理  由
壹、證據能力方面
    本判決所引用之證據資料（詳後引用之各項證據），其中係
    屬傳聞證據部分，縱無刑事訴訟法第159 條之1 至第159 條
    之4 或其他規定之傳聞證據例外情形，亦因被告黃景聖、檢
    察官均已明示同意作為證據使用（本院審智易字卷第34頁）
    ，且本院審酌卷內並無事證顯示各該陳述之作成時、地與週
    遭環境，有何致令陳述內容虛偽、偏頗之狀況後，也認為適
    當，依刑事訴訟法第159 條之5 第1 項之規定，為傳聞法則
    之例外，應有證據能力。
貳、實體部分
一、訊據被告固坦認自95年4 月起，持續出租內灌錄有前開「一
    條毛巾仔」等9 首歌曲之前開伴唱機予秦秋月，並擺設在「
    玉娟小吃部」供不特定消費者點唱等事實，惟矢口否認有何
    幫助侵害他人著作財產權之犯行，辯稱：我認為辦理公開演
    出之授權證書（下簡稱公開演出證）是伴唱機承租人的事，
    不應該是出租業者之責任，而且我於出租伴唱機之際即已向
    承租店家宣導應辦理公開演出證等事宜，並表明願意代辦之
    旨，但有些店家抱著遭查緝後再補辦之心態，不願意立即辦
    理。之後秦秋月雖曾2 次委託我代辦公開演出證，但我誤以
    為他僅委託我代辦社團法人臺灣音樂著作權協會（下稱音樂
    著作協會）之公開演出證，第2 次提及公開演出證之事，目
    的在於催促我加速辦理音樂著作協會之公開演出證，才未予
    一併辦理音樂著作總會之公開演出證，我並無幫助秦秋月犯
    罪之意思，更何況本案也並無確切證據足認前開「一條毛巾
    仔」等9 首歌曲，曾經消費者點唱過云云（本院智易字卷第
    17 、22 、24頁）。經查：
  (一)被告自95年4 月起，持續出租灌錄有前開「一條毛巾仔」等
    9 首歌曲之前開伴唱機予秦秋月，並擺設在「玉娟小吃部」
    供不特定消費者以每首10元之代價投幣點唱，嗣音樂著作總
    會受僱人尚宗平先行於98年12月8 日前往該店蒐證，並函請
    該店負責人補辦公開演出證未果，再經員警於99年4 月1 日
    20 時20 分許，前往該店執行臨檢查獲，並扣得黃景聖所有
    之伴唱機1 臺、遙控器1 支及點歌本1 本各情，為被告所不
    爭執，且經證人即「玉娟小吃部」負責人秦秋月於警詢中（
    偵卷第4-8 頁）、證人即告訴代理人尚宗平迭於警詢、偵查
    中陳述明確（偵卷第14至17頁、第78-79 頁），並有高雄市
    政府警察局三民第一分局營業場所臨檢紀錄表（偵卷第22頁
    ）、扣押筆錄暨扣押物品目錄表（偵卷第23-26 頁）、99年
    4 月1 日蒐證照片（偵卷第29-32 頁）、98年12月8 日蒐證
    報告資料表暨照片（偵卷第54-58 頁）、音樂著作總會致「
    玉娟小吃部」負責人存證信函暨回執（偵卷第52-53 頁）在
    卷，及前開伴唱機1 臺、遙控器1 支、點歌本1 本扣案可稽
    ，自堪認定。又前開「一條毛巾仔」等9 首歌曲，均前經著
    作財產權人將公開演出、播送等權利專屬委託予音樂著作總
    會管理各情，亦有契約書（偵卷第45-51 頁）在卷足堪認定
    。
  (二)前開伴唱機內之「一條毛巾仔」等9 首歌曲，曾經來店消費
    之不知情、不特定客人點唱一情，業經證人秦秋月於本院審
    理中證稱：「（問：『一條毛巾仔』、『挽仙桃』、『一卡
    皮箱』、『再三誤解』、『阿爸原諒我』、『墓仔埔也敢去
    』、『胭脂馬拄到關老爺』、『堆積情感』、『向天要一點
    愛』是否有人點？答：）不太有人唱…『再三誤解』還是有
    人唱，但是比較少點」、「（問：你剛剛回答『一條毛巾仔
    』、『挽仙桃』、『一卡皮箱』、『再三誤解』、『阿爸原
    諒我』、『墓仔埔也敢去』、『胭脂馬拄到關老爺』、『堆
    積情感』、『向天要一點愛』不太有人點，但還是有點過，
    只是次數不多？答：）對」等語明確（本院智易字卷第18-1
    9 頁），再參以前開伴唱機內雖有多達8000多首歌曲，惟秦
    秋月早自95年4 月起，即將前開伴唱機擺放在「玉娟小吃部
    」內供不特定消費者投幣點唱，已見前述，亦即前開伴唱機
    自擺放在「玉娟小吃部」內迄至員警查獲本案為止，期間已
    將近4 年，則伴唱機內、除極冷僻歌曲外之其他歌曲，多曾
    經不特定消費者點唱1 次以上，毋寧更符合事實。被告空言
    否認前開「一條毛巾仔」等9 首歌曲曾經人點唱云云，並非
    事實，不足採信。
  (三)姑不論前開伴唱機係屬投幣式，而由投幣式之特殊設計，原
    堪認該伴唱機並非僅預定擺放在住家內自用，而係要擺放在
    住家以外之公開場所供不特定人投幣點唱使用，遑論被告於
    將該伴唱機出租予秦秋月之際，本已明知秦秋月係要將該伴
    唱機擺放在「玉娟小吃部」內，則被告對不特定之消費者將
    可能投幣點唱連同前開「一條毛巾仔」等9 首歌曲在內之伴
    唱機內歌曲乙情，尚無由諉為不知。再者，被告自92年起，
    即屢因出租伴唱機之行為而涉嫌犯著作權法第91條第2 項等
    罪涉訟，有臺灣高等法院被告前案紀錄表存卷可稽，而被告
    自94年起，也數度就自己出租之伴唱機辦理音樂著作總會之
    公開演出證，復有音樂著作總會陳報之黃景聖辦理公開演出
    資料表（偵卷第93頁）可按，則被告對於伴唱機內之歌曲，
    應得著作財產權人之授權或同意，始得供不特定人公開播放
    或公開演出之情，自亦知之甚詳。被告竟在知悉前開伴唱機
    並未辦理音樂著作總會公開演出證之情況下，逕自出租予秦
    秋月擺放在「玉娟小吃部」內供不特定之消費者投幣點播，
    以賺取租金，則被告持續出租前開伴唱機之時，即明知自己
    之出租行為，將助益原欠缺設備之秦秋月，遂行擅自以公開
    演出之方法侵害他人著作財產權之犯行，而顯有幫助秦秋月
    犯罪之意思，甚為灼然。至被告固提出載明秦秋月書立承諾
    自行辦理公開演出證意旨之制式確認書1 紙（調偵卷第13頁
    ），惟藉由出租等交易營利之一方，空言索費較低，而將法
    令課負之義務、責任，全面委諸不具履行義務、責任優勢，
    甚且不諳法令之他方，本不符事理之平，更非法之所許，此
    由擺放投幣式伴唱機以營利之店家，亦不能藉由張貼點唱者
    應自行取得公開演出授權等相類告示，脫免自己之違反著作
    權法罪責，亦足佐之；況由秦秋月於本院審理中證稱：書面
    資料我只簽過1 次，那是本案案發後，被告才要求我簽署的
    等語（本院智易字卷第19頁反面），而核與卷附出租合約書
    （調偵卷第12頁）所載秦秋月簽約日期為99年4 月24日一情
    相符，益徵被告係本案案發後，方備置前開確認書希冀規避
    自己之責任，要非如被告所辯其於出租伴唱機之際，即已向
    承租店家宣導應辦理公開演出證等事宜，並任由店家決定是
    否委諸其立即代辦，或日後再自行辦理，被告相關所辯，係
    屬卸責之詞，無足採信。
  (四)綜上，本案事證明確，被告犯行堪以認定，應依法論科。又
    前開「一條毛巾仔」等9 首歌曲經不特定消費者在「玉娟小
    吃部」點唱後，犯行即告成立，縱事後再取得公開演出證，
    亦無解於犯行之成立，從而被告辯稱若非誤認秦秋月第2 次
    提及公開演出證事宜，僅係催促辦理音樂著作協會之部分，
    才未予辦理音樂著作總會之公開演出證等語，及證人蔡傑璁
    附和被告此部分所辯，於本案審理中所為之相關證述，均不
    足為被告有利之認定，併予指明。
二、按刑事法若干犯罪行為態樣，本質上原具有反覆、延續實行
    之特徵，立法時既予特別歸類，定為犯罪構成要件之行為要
    素，則行為人基於概括之犯意，在密切接近之一定時、地持
    續實行之複次行為，倘依社會通念，於客觀上認為符合一個
    反覆、延續性之行為觀念者，於刑法評價上，即應僅成立一
    罪；學理上所稱「集合犯」之職業性、營業性或收集性等具
    有重複特質之犯罪均屬之，例如經營、從事業務、收集、販
    賣、製造、散布等行為概念者是（最高法院95年度臺上字第
    1079號判決意旨可資參照）。查秦秋月未經授權，自95年4
    月起，將前開伴唱機擺放於「玉娟小吃部」內，供不特定消
    費者投幣點唱前開「一條毛巾仔」等9 首歌曲，而公開演出
    該等音樂著作，本質上具有反覆、延續實行之特徵，則在行
    為概念上，應評價認係包括一罪之集合犯，而論以著作權法
    第92條之以公開演出方式侵害他人著作財產權罪一罪，而被
    告將前開伴唱機持續出租（指按期收取租金且定期、不定期
    就該伴唱機施以保養、維修，使該伴唱機處於適於使用之狀
    態）予秦秋月俾使秦秋月遂行前開犯行，所為應係成立前開
    犯行之幫助犯，爰按正犯之刑減輕之，且依前述理由，亦應
    論以一罪。檢察官認被告係屬正犯，尚嫌違誤，惟二者基本
    事實同一，本院自當變更法條予以審理（最高法院95年度臺
    上字第354 號判決意旨參照）。又檢察官雖僅起訴被告幫助
    秦秋月擅自以公開演出方法侵害「一條毛巾仔」此首歌曲之
    音樂著作財產權犯行，惟被告幫助秦秋月擅自以公開演出方
    法侵害「挽仙桃」、「一卡皮箱」、「再三誤解」、「阿爸
    原諒我」、「墓仔埔也敢去」、「胭脂馬拄到關老爺」、「
    堆積情感」、「向天要一點愛」等歌曲音樂著作財產權之犯
    行，與前開起訴犯行既具有一罪關係，且亦經音樂著作總會
    一併提出告訴，本院自當併予審理。
三、本院審酌被告前即屢因違反著作權法犯嫌迭經偵查、起訴，
    並曾因違反著作權法犯行經法院判刑確定，竟猶不知尊重他
    人智慧之結晶，而幫助他人以公開演出之方式侵害智慧財產
    權，致著作權人權益受有相當損害，所為實無足取。再者，
    被告持續出租前開伴唱機幫助秦秋月犯著作權法第92條以公
    開演出方式侵害他人著作財產權罪之期間達3 年餘之久，且
    其犯後始終否認犯行，未見悔意，更不宜輕恕。惟念本案之
    侵害著作權態樣為公開演出，而非重製等危害較鉅之態樣，
    且本院認明之被告出租伴唱機臺數目單一等一切情狀，爰量
    處如主文所示之刑，並諭知以1,000 元折算1 日之易科罰金
    折算標準。
四、扣案之前開伴唱機1 臺、遙控器1 支及點歌本1 本，係屬被
    告所有，業據被告陳明在卷，且為被告供本件犯罪所用之物
    ，依著作權法第98條規定宣告沒收之。
據上論斷，應依刑事訴訟法第299 條第1 項前段、第300 條，著
作權法第92條、第98條，刑法第11條、第30條、第41條第1 項前
段，判決如主文。
本案經檢察官陳威呈到庭執行職務。
中    華    民    國    99    年    12    月    27    日
                  刑事第一庭  法  官  莊珮吟
以上正本證明與原本無異。
如不服本判決應於收受送達後10日內向本院提出上訴書狀，並應
敘述具體理由；如未敘述上訴理由者，應於上訴期間屆滿後20日
內向本院補提理由書（均須按他造當事人之人數附繕本）「切勿
逕送上級法院」。
中    華    民    國    99    年    12    月    27    日
                              書記官  鍾淑美
◎附錄本案所犯法條
《著作權法第92條》
擅自以公開口述、公開播送、公開上映、公開演出、公開傳輸、
公開展示、改作、編輯、出租之方法侵害他人之著作財產權者，
處3 年以下有期徒刑、拘役、或科或併科新臺幣75萬元以下罰金
。

司法院資訊處製作；財團法人民間司法改革基金會備份。
